臺灣花蓮地方法院刑事判決　　　　　　　　　　　　　　九十三年度簡上字第八號
　　上　訴　人　臺灣花蓮地方法院檢察署檢察官
　　上　訴　人　甲○○
　　即　被　告
　　選任辯護人　林武順律師
右上訴人因被告妨害名譽案件，不服本院九十二年度花簡字第二六號，中華民國九十
二年十二月三日第一審判決（聲請簡易處刑案號為臺灣花蓮地方法院檢察署九十二年
度偵續一字第九號），提起上訴，本院管轄之第二審合議庭判決如左：
    主  文
原判決撤銷。
甲○○連續公然侮辱人，處拘役貳拾日，如易科罰金，以參佰元折算壹日。
    事  實
一、甲○○於民國八十九年十二月二十六日十五時許，因其告訴丙○○誣告案件至台
    灣花蓮地方法院檢察署（下簡稱花蓮地檢署）開庭，甲○○先遭丙○○挑釁辱罵
    後（丙○○公然侮辱犯行經臺灣高等法院花蓮分院判處拘役五十日確定），甲○
    ○亦不甘示弱，竟基於侮辱人之概括犯意，於進入該署法警室報到前，在法警室
    前大門廣場附近（聲請簡易處刑書誤載為偵查庭報到台前），公然以「瘋子啊」
    （台語）出言侮辱丙○○。嗣於報到後，在偵查庭走廊外，又公然以「瘋子啊，
    我挺你」（台語），侮辱丙○○。
二、案經丙○○訴由花蓮縣警察局花蓮分局報請臺灣花蓮地方法院檢察署檢察官偵查
    聲請簡易處刑。
    理  由
一、訊之上訴人即被告甲○○固坦承有說「瘋子啊」、「瘋子啊，我挺妳」二句話，
    然矢口否認有前揭公然侮辱之犯行，辯稱：因當時伊被告訴人丙○○辱罵，她的
    臉幾乎要貼近伊，伊才對哥哥蔡益智說這兩句話，意思是要我們不要理她，不是
    對告訴人丙○○辱罵云云。辯護人則辯以：被告在花蓮地檢署內一再遭告訴人辱
    罵，不僅無法擺脫其糾纏，甚至在代表國家行使公權力之檢察署內亦無法獲得保
    護，縱使被告係對告訴人出言「瘋子」一語，並無侵害他人名譽之故意，僅係單
    純自衛及保護合法之利益而已。尤其告訴人在檢察署內如此肆無忌憚之囂張犯行
    ，縱使對其口出「瘋子」一詞，不僅未有毀損名譽之惡意，亦與客觀上事實相符
    ，並未達到貶損告訴人名譽之程度，並不構成公然侮辱罪等語。
二、因被告對其口出「瘋子啊」、「瘋子啊，我挺妳」二句話並不否認，故本案爭點
    為被告究竟係對告訴人說上開言詞，或者為表示不要理睬告訴人，而對蔡益智所
    言，又若被告確係向告訴人說「瘋子啊」、「瘋子啊，我挺妳」等詞，是否構成
    公然侮辱之犯行，茲調查如下：
（一）告訴人丙○○於偵查中已大致陳稱被告對伊為上開辱罵之言詞，核與證人魏沛
      貽於偵查中所言相符（見九十年度偵字第一二九０號卷第九頁反面、第十頁反
      面）。另經本院調閱告訴人丙○○之九十一年易字第一九四號妨害名譽案卷（
      下簡稱告訴人妨害名譽案件），告訴人丙○○於該案審理中陳稱：甲○○罵我
      「瘋子啊」，我很生氣才回應他（該筆錄影本見本院卷第七二頁）。證人魏沛
      貽於該案中證稱：甲○○用挑釁動作並罵我姊姊「瘋子啊」，我姊姊才去找他
      們理論等詞（該筆錄影本見本院卷第七四頁）。
（二）次依被告所提出之錄音譯文內容記載：「告訴人：怎樣，借問一下，全黃昏市
      場說不要讓我開店是誰？這麼有本事，是誰？是誰那麼有辦法，是誰？你說出
      來啊，是誰？我現在叫你告訴我，說啊！是誰？是誰這麼有辦法？被告：瘋子
      啊！告訴人：怎樣瘋，你告訴我，是這麼有本事，啊！啊！被告：說啊！你再
      說啊！告訴人：哼！你說啊！哼！是誰？怎樣！蔡益智：不要理她，不要理她
      」（見上開偵卷第十二頁正面、反面），由上開對話可知告訴人向被告要求說
      出何人不讓告訴人在黃昏市場開店後，被告馬上回稱「瘋子啊」，緊接著告訴
      人答稱「怎樣瘋，你告訴我」，兩人再次對話後，蔡益智才答稱「不要理他」
      ，由此對話過程足認被告確實對告訴人說「瘋子啊」一語，而非對蔡益智所言
      。又依錄音譯文記載：「告訴人：那麼沒本事叫人來打我。被告：我們是文明
      人啦！告訴人：哼！文明人，．．．作組頭的啦！作六合彩的啦！被告：瘋子
      ，我挺你！告訴人：你罵我瘋子，錄起來了，走著瞧。被告：不跟你講，誰理
      你！告訴人：你要告我，我還告你呢？你有知識，你是文明人，文明人，有前
      科是文明人。被告：我都把你錄起來了」（見上開偵查卷第十五頁正面、反面
      ），被告針對上開對話之過程於本院中亦供稱：告訴人說「作組頭、作六合彩
      的」是在罵伊，因為告訴人當時貼近伊的臉，後來伊就說「瘋子，我挺你」（
      見本院卷第一０四頁），堪認被告係因告訴人先對其辱罵後，始出言「瘋子，
      我挺你」，且被告自承台語之「我挺你」為「不理你咧」之意（見九十年度偵
      續字第四四號案卷第三十頁），因該話語之受詞為「你」，堪認當時係被告與
      告訴人之對話，否則若係對蔡益智表示不要理告訴人，「我挺你」之受詞應非
      「你」，而為「他」，顯見被告所言之「瘋子，我挺你」亦係對告訴人所說。
      雖證人蔡益智於偵查中證稱：（甲○○有無罵丙○○瘋子？）有，因他先罵我
      們，我們才說不理她，那是瘋子。丙○○先跑來一直罵，我為了自衛開錄音機
      ，但他一直跟在我身旁，甲○○也一直在我旁邊，魏女罵得臉快要貼住我的臉
      ，我一直退讓，她仍一直罵，我很生氣脾氣快要發了，甲○○才拉著對我說「
      瘋子、不要理他」，「瘋子，我挺你」意思是瘋子不要理他之意等語，然依證
      人蔡益智上開所言，係告訴人當時貼近伊予以辱罵，嗣後被告即叫蔡益智不要
      理告訴人，此核與被告所述係告訴人辱罵被告等情完全不一致，且由上述錄音
      譯文已明確可知係告訴人先辱罵被告「作組頭、作六合彩」，被告隨即稱「瘋
      子，我挺你」，而告訴人馬上回稱「你罵我瘋子」等語，顯見被告出言「瘋子
      ，我挺你」係針對告訴人之辱罵後，對告訴人之反擊，故證人蔡益智證稱：被
      告對伊說是瘋子，不要理他等語，與事實不符，不可採信。
（三）按刑法第三百零九條之公然侮辱罪，以公然為要件，所謂公然，係指不特定人
      或多數人所得共見共聞之情形而言。被告與告訴人發生爭吵之時間及地點，既
      係於八十九年十二月二十六日下午三時許等待開庭前，分別在花蓮地檢署外廣
      場、該署偵查庭走廊等處，則均屬任何第三人得共見共聞之狀態。辯護人雖以
      因告訴人在該處行為囂張，故縱然對其口出「瘋子」一語，仍與事實相符而無
      損其名譽，然「瘋子」依一般人之社會觀念，仍有貶低人身份、地位，表示他
      人智商很低、行為不正常或有不屑、輕蔑之意思，客觀上足以對於個人在社會
      上所保持之人格及地位達貶損其評價之程度，此應為被告所知悉，否則為何於
      告訴人辱罵被告「怎麼瘋，你們才是瘋子」等語時，亦認為遭告訴人侮辱而對
      告訴人提出公然侮辱之告訴（即前述之告訴人妨害名譽案件），是以被告口出
      此語，應具有侮辱人之意圖甚明，故辯護人辯以被告並無公然侮辱之犯意等詞
      ，自不足採。又正當防衛必須對於現在不法之侵害始得為之，若侵害業已過去
      ，均不得主張防衛權，本件告訴人縱然先辱罵被告，被告嗣予以反擊辱罵，然
      在客觀上告訴人辱罵被告之不法侵害已經完成，被告自無法主張正當防衛。縱
      上所述，被告在此等場所以前述言語辱罵告訴人，自構成公然侮辱犯行。
（四）綜上所述，被告前開辯解均屬卸責之詞，不足採信。本件事證明確，被告犯行
      足以認定。
三、核被告所為，係犯刑法第三百零九條第一項之罪。被告先後二次公然侮辱犯行，
    時間緊接，犯罪構成要件相同，顯係基於概括犯意，反覆為之，為連續犯，應以
    一罪論，依法加重其刑。原審據以論科，固非無見，惟查被告先後二次，分別以
    「瘋子」侮罵告訴人，其二次辱罵之行為，相距約五分鐘，業經被告所自承在卷
    （見本院卷第六二頁），故在時間差距上可以分開，在刑法評價上各具獨立性，
    每次行為皆可獨立成罪，構成同一之罪名，自屬連續犯，聲請簡易處刑書及原審
    均漏未論處，自有可議。被告上訴意旨否認犯罪，指摘原判決不當，雖無可取，
    惟原判決既有如上所述之不當，自應撤銷改判。爰審酌被告因告訴人之挑釁後，
    因一時失慮而而本件犯行，且被告之辱罵言詞與告訴人相較，尚屬輕微，及告訴
    人所受損害程度、犯罪後之態度等一切情狀，量處如主文所示之刑，併諭知易科
    罰金之折算標準，以示懲儆。
據上論斷，應依刑事訴訟法第四百五十五條之一第三項、第三百六十九條第一項前段
，第三百六十四條，第二百九十九條第一項前段，刑法第五十六條、第三百零九條第
一項、第四十一條第一項前段，罰金罰鍰提高標準條例第一條前段、第二條，判決如
主文。
案經檢察官乙○○到庭執行職務。
中      華      民      國    九十三    年      六      月      四      日
                              臺灣花蓮地方法院刑事第三庭
                                  審判長法官  鄭  培  麗
                                        法官  饒  金  鳳
                                        法官  陳  雅  敏
右正本證明與原本無異。
本件不得上訴。
                                  法院書記官
中      華      民      國    九十三    年      六      月      七      日
附錄本判決論罪之法律條文：
刑法第三百零九條第一項：
公然侮辱人者，處拘役或三百元以下罰金。
